臺北高等行政法院判決
　　　　　　　　　　　　　　　　　　 94年度簡字第00690號
原　　　告　甲○○
被　　　告　法務部
代　表　人　乙○○部長）住同.
上列當事人間因申報公職人員財產事件，原告不服行政院中華民
國94年6月7日院臺訴字第0940085879號訴願決定，提起行政訴訟
。本院判決如下：
    主  文
原告之訴駁回。
訴訟費用由原告負擔。
　　事  實
緣原告任財政部臺灣省北區國稅局法務二科股長期間，係公職人
員財產申報法第2條第1項第11款規定應申報財產之人員，於民國
（下同）92年申報財產時，短報其配偶張彤於交通銀行之存款計
新台幣（下同）962,926元（原處分書誤繕為926,926元），被告
乃以其故意申報不實，依公職人員財產申報法第11條第1項後段
規定，以93年12月24日法財申罰字第0931118326號處分書，處原
告60,000元罰鍰。原告不服，提起訴願，遭決定駁回，遂向本院
提起行政訴訟。茲摘敘兩造訴辯意旨如次：
甲、原告起訴意旨略謂：
一、公職人員財產申報法第1條「為端正政風，確立公職人員清
    廉之作為，建立公職人員利害關係之規範，特制定本法」為
    本法之立法目的。系爭漏報金額1,000,000元係屬原告婆婆
    寄放於原告配偶之資金，此部分原告業已提供存摺影本，上
    有原告婆婆之匯款姓名，亦有匯款人與原告配偶間為母子關
    係之身分證明，即足證明此資金並非違反政風，亦非貪瀆所
    得，至此筆匯款係屬寄放、贈與或歸還等由，實非重點。
二、夫妻之間，各有所得，彼此財產亦不見得清楚，況僅係原告
    婆婆存放於原告配偶處之資金，因原告配偶自忖與「政風」
    無關而自行減除，因此未告知原告，原告申報時確不知情，
    被告依公職人員財產申報法第11條第1項「公職人員明知應
    依規定申報，無正當理由不為申報，處新台幣6萬元以上30
    萬元以下罰鍰。其故意申報不實者，亦同」作成原處分，惟
    原告既未明知，亦非故意，則原處分顯有未合。
三、綜上，訴請撤銷訴願決定及原處分，系爭罰鍰應加計利息返
    還，訴訟費用由被告負擔。
乙、被告答辯意旨略謂：
一、按公職人員及其配偶所有之應申報財產，應一併申報，又存
    款總額達1,000,000元者，即應申報，公職人員財產申報法
    第5條第2項及同法施行細則第19條第1項第1款分別定有明文
    。本件原告確有配偶存款申報不實情事，有原告92年申報表
    、交通銀行營業部93年7月21日交營發字第9301401136號函
    及存摺影本等資料在卷可稽。
二、按公職人員及其配偶之財產狀況應一併申報，乃法定義務，
    本應忠實履行；而要求公職人員申報財產之規範目標，最低
    限度即是要求擔任特定職務之公職人員，其個人、配偶及未
    成年子女之財務狀況可供公眾檢驗，進而促進人民對政府施
    政廉能之信賴，是公職人員若未能確實申報財產狀況，即使
    其財產來源正當，或並無隱匿財產之意圖，無論其申報不實
    係基於直接故意或間接故意，均符合本法「故意申報不實」
    違章行為之「故意」要件。本件原告配偶既知名下有其母寄
    放之存款，以客觀之形式觀察，仍屬其個人存款，原告於申
    報財產時應一律查明申報，並於備註欄中敘明借用名義供他
    人使用情形，以明確實之財產歸屬情形，否則如何分辨其確
    實之財產狀況？縱使本件原告提出之存摺紀錄確有其婆婆張
    蔡玉枝匯款之記載，惟該記載僅能證明其婆婆張蔡玉枝曾有
    匯款事實，然就此筆匯款係寄放、贈與或歸還，仍無從認定
    ，尚難據此認定此筆漏報款項非屬原告配偶所有，本件原告
    漏報其配偶存款等情既屬實，且漏報之存款金額數額非微，
    揆諸前揭說明，原告未能確實查詢後據以申報，如何認定其
    有據實申報之確信？原告有義務確實查詢後據以申報，以明
    其正確財產狀況，實難事後再執原告配偶名下帳戶內之部分
    存款事實上非原告所有云云，即可主張逕自扣除而毋庸申報
    。否則，若可憑公職人員自身主觀意思認定何項財產須申報
    而無視法律之規定，則財產申報制度勢必無法發揮功效。
三、請駁回原告之訴，訴訟費用由原告負擔。
    理  由
一、按「左列公職人員應依本法申報財產：．．．十一、警政、
    司法調查、稅務、關務、地政、主計、營建、都計、證管、
    採購之縣（市）級以上政府主管人員，及其他職務性質特殊
    經主管院會同考試院核定有申報財產必要之人員。」、「公
    職人員應申報之財產如左：一、不動產、船舶、汽車及航空
    器。二、一定金額以上之存款、外幣、有價證券及其他具有
    相當價值之財產。三、一定金額以上之債權、債務及對各種
    事業之投資。公職人員之配偶及未成年子女所有之前項財產
    ，應一併申報。」、「公職人員明知應依規定申報，無正當
    理由不為申報，處新台幣6萬元以上30萬元以下罰鍰。其故
    意申報不實者，亦同。」公職人員財產申報法第2條第1項第
    11款、第5條、第11條第1項分別定有明文。次按「本法第5
    條第1項第2款及第3款之一定金額，依左列規定：一、存款
    、有價證券、債權、債務及對各種事業之投資，每類之總額
    為新台幣100萬元，或有價證券之上市股票總額為新台幣50
    萬元。二、外幣類之總額為折合新台幣20萬元。．．．。公
    職人員之配偶及未成年子女依本法第5條第2項規定應一併申
    報之財產，其一定金額，應各別依前項規定分開計算。外幣
    （匯）或其他幣別須折合新台幣時，以申請日前一交易日之
    收盤匯率計算．．」公職人員財產申報法施行細則第19條亦
    有明文。
二、查原告任財政部臺灣省北區國稅局法務二科股長期間，係公
    職人員財產申報法第2條第1項第11款規定應申報財產之人員
    ，於92年申報財產時，短報其配偶張彤於交通銀行之存款計
    962,926元（原處分書誤繕為926,926元）之事實，為兩造所
    不爭執，並有原告92年公職人員財產申報表、交通銀行營業
    部93年7月21日交營發字第9301401136號函，及存摺等影本
    附原處分卷可稽，堪信為實。是被告據以認定原告於92年申
    報財產時，故意申報不實，而依公職人員財產申報法第11條
    第1項後段規定，處原告60,000元罰鍰，洵屬有據。
三、原告雖主張其短報配偶張彤交通銀行存款，係婆婆即張彤之
    母寄放於張彤之資金，其配偶自忖該筆資金與「政風」無關
    而自行減除，故未告知原告，其申報時確不知情（詳如事實
    欄所載）云云。惟查：
１、「．．所謂公職人員明知應依規定申報，無正當理由不為申
    報，係指公職人員明知自己係屬公職人員財產申報法第2條
    規定之人員，有申報財產之義務，而無正當理由不為申報，
    係以明知之直接故意為其構成要件。所謂其故意申報不實者
    ，亦同，已明定處罰申報不實者，係以故意為其構成要件，
    即不以『直接故意』為限。至該法條後段所謂『亦同』，僅
    指其『處罰』與前段之規定相同而已，並非指其處罰之構成
    要件亦與前段相同，係以處罰『直接故意』為限．．．。」
    （最高行政法院92年度判字第78號判決意旨參照）蓋公職人
    員及其配偶之財產狀況應一併申報，乃法定義務，本應忠實
    履行，而要求公職人員申報財產之規範目標，最低限度即是
    要求擔任特定職務之公職人員，其個人、配偶及未成年子女
    之財務狀況可供公眾檢驗，進而促進人民對政府施政廉能之
    信賴，是公職人員若未能確實申報財產狀況，即使非屬明知
    之直接故意所為，而係輕率地填寫其負有正確申報義務之財
    產項目，因其當可預見該申報項目數額與實際財產項目數額
    極有可能不符而構成不實申報行為，卻抱著無所謂之心態為
    之，縱使該財產來源正當，或並無隱匿財產之意圖，仍符合
    公職人員財產申報法「故意申報不實」違章行為之「故意」
    要件。此觀乎公職人員財產申報法第11條第1項後段之構成
    要件中並未規定「隱匿財產」之意圖，又未規定「行為結果
    」，即可清楚明瞭。
２、按申報人應如何填報公職人員財產申報表，公職人員財產申
    報法及同法施行細則均規定甚詳，申報時受理申報機關亦均
    附有填表說明，詳細臚列申報應注意事項。本件原告為應申
    報財產之公職人員，依法自應一併申報其配偶所有之財產，
    此係應申報財產者之法定義務，申報義務人自不能任意藉詞
    推卸。經查，原告配偶既知名下有其母寄放之存款，以客觀
    之形式觀察，仍屬其個人存款，是原告於申報財產時應一律
    查明申報，並於備註欄中敘明借用名義供他人使用情形，以
    明確實之財產歸屬情形，縱原告提出之存摺紀錄確有其婆婆
    張蔡玉枝匯款之記載，惟該記載僅能證明其婆婆張蔡玉枝曾
    有匯款之事實，然此筆匯款係屬寄放、贈與或歸還，仍無從
    認定，自難據此認定此筆漏報款項非屬原告配偶所有，本件
    原告對其配偶財產，本應依規定詳實申報，否則遽予填載，
    當可預見將造成財產申報資料與實際狀況不符，原告猶率爾
    為之，致有漏報配偶財產情形發生，實難諉稱其並無申報不
    實之間接故意（學理上或稱為「未必故意」），該當公職人
    員財產申報法第11條第1項後段「故意申報不實」之處罰要
    件，原告上揭主張，容非可採。
四、綜上所述，被告以原告92年申報財產時有故意申報不實情事
    ，依公職人員財產申報法第11條第1項後段規定，處以罰鍰
    60,000元，徵諸前揭規定及說明，並無違誤。訴願決定予以
    維持，亦無不合。原告仍執前詞，訴請撤銷，併請判命加計
    利息返還系爭罰鍰，為無理由，應予駁回。又本件適用簡易
    訴訟程序，爰不經言詞辯論逕為判決，併予敘明。
據上論結，本件原告之訴為無理由，爰依行政訴訟法第233條第1
項、第236條、第98條第3項前段，判決如主文。
中    華    民    國    94    年    12    月    19    日
                              第六庭法官　曹瑞卿
上為正本係照原本作成。
本件以訴訟事件所涉及之法律見解具有原則性者為限，始得於本
判決送達後20日內向本院提出上訴狀並表明上訴理由，如已於本
判決宣示後送達前提起上訴者，應於判決送達後20日內補具上訴
理由（均按他造人數附繕本），且經最高行政法院許可後方得上
訴。
中    華    民    國    94    年    12    月    19    日
            　　　　　　　　　 　 書記官  方偉皓
